最  高  行  政  法  院  判  決
109年度上字第281號
上  訴  人  孫藝鳳（原名孫秀鑾，被選定人）

            陳瑞英（被選定人）

            賴薇安（被選定人）         

共      同
訴訟代理人  周宇修  律師
被 上訴 人  行政院                                    
代  表  人  蘇貞昌                                     
訴訟代理人  李元德  律師
            吳子毅  律師
被 上訴 人  勞動部                                   
代  表  人  許銘春                                     
訴訟代理人  蔡志揚  律師
上列當事人間就業補貼事件，上訴人對於中華民國108年12月19
日臺北高等行政法院106年度訴字第1125號判決，提起上訴，本
院判決如下：
    主  文
原判決廢棄，發回臺北高等行政法院。
    理  由
一、緣政府推動建置國道高速公路電子收費，由訴外人交通部高
    速公路局（下稱高公局）與遠通電收股份有限公司（下稱遠
    通公司）簽訂「民間參與高速公路電子收費系統建置及營運
    」案契約，由遠通公司建置系統並進行營運。建置期間，國
    道高速公路即擇定路段開闢電子收費車道，原負責人工收費
    業務之收費員則因業務減縮陸續進行精簡，迄於民國103年1
    月1日，電子計程收費開始全面實施，所餘947位收費員（下
    稱末代收費員）則以支付轉職輔導金、轉置工作等方式安置
    。惟末代收費員中有部分對遠通公司轉置工作進度、方式不
    滿，並對高公局發給資遣費之計算有疑義，遂組成國道收費
    員自救會（下稱自救會）並持續發起抗爭。嗣自105年4月間
    起，行政部門開始與自救會代表進行協商，至105年8月16日
    ，雙方達成「林政務委員、勞動部與國道收費員自救會會商
    結論（下稱為0816會商結論）」，代表行政部門與自救會協
    商之被上訴人行政院政務委員林萬億、時任被上訴人勞動部
    部長郭芳煜均在該會商結論上簽名。其後，被上訴人行政院
    各相關部會組成工作小組，自救會亦曾派代表列席會議，再
    於105年12月19日由被上訴人勞動部、訴外人交通部會銜訂
    定「國道實施計程電子收費依法解僱之收費員就業安定補貼
    實施要點（下稱系爭實施要點）」。惟上訴人認系爭實施要
    點未依0816會商結論本旨完全履行，遂提起本件行政訴訟，
    並聲明：被上訴人應按原判決附表二「應給付金額」欄所示
    金額，向原判決附表二所列「應受給付人」欄之當事人為給
    付，經臺北高等行政法院（下稱原審）106年度訴字第1125
    號判決（下稱原判決）駁回（至於起訴狀原聲明第二項即被
    上訴人行政院與勞動部應給付自救會新臺幣600萬元部分，
    則經原審裁定駁回，附此說明），上訴人不服提起本件上訴
    。
二、上訴人起訴主張及被上訴人於原審之聲明及答辯，均引用原
    判決之記載。 
三、原審斟酌全辯論意旨及調查證據之結果，以：
　㈠0816會商結論其上簽署者除代表被上訴人之林萬億、郭芳煜
    外，上訴人一方為「國道收費員自救會會長孫秀鑾」、「北
    區副會長陳瑞英」、「中區副會長賴薇安」等人。從形式上
    觀察，似可認該0816會商結論之一方係為自救會。然本件自
    救會並非具有權利能力之主體，依法並無與他人達成合意而
    享受權利、負擔義務之能力，故被上訴人以此主張自救會無
    從簽訂任何契約，尚非無據。然末代收費員組成自救會，其
    用意本即在爭取各收費員專案補貼、工作安置等之保障，參
    酌0816會商結論第1項至第3項，可見內容性質上應屬全體自
    救會會員與被上訴人間之協議，解釋上不應拘泥於形式上所
    使用之自救會，而應以全體自救會成員作為該會商結論之主
    體，較符合其等真意。
　㈡依兩造陳述及平面媒體報導，0816會商結論之產生，固歷經
    前述多次協商，然促成會商結論者，係自救會從105年8月15
    日在民主進步黨（下稱民進黨）中央黨部前發起「苦站行動
    」，經時任被上訴人行政院政務委員之林萬億、被上訴人勞
    動部部長之郭芳煜出面與自救會代表進行協商，雙方始於10
    5年8月16日晚間10時許達成會商結論，是已可認定該次會商
    並非雙方事先排定之議程。次就0816會商結論內容，第1項
    關於專案補貼、第2項關於工作安置與第3項關於優惠退離慰
    助金，雖均有明確之計算基準，然關於各該項給付之收受對
    象，0816會商結論乃各記載「適用之289名自救會會員如附
    件一」、「適用之183名自救會會員如附件二」、「適用不
    超過20位自救會會員如附件三」，而前開附件一至三，於10
    5年8月16日達成會商結論時並未提出，為上訴人於原審所自
    承，故0816會商結論中所提到之各項補貼，實際具有受領權
    之人為何，及每人所得受領具體補貼金額為何，於當日仍然
    未確定，亦屬事實。再參酌會商結論第1項、第2項關於補貼
    與工作安置之計算，另載明「同意以個別收費員之特殊家庭
    因素或社會協助條件等作為補貼計算依據」、「扣除遠通依
    約發給之轉職補償金」，第6項則有「前開結論政府與自救
    會各自循內部（法定）程序處理」，可知0816會商結論所達
    成者，係為專案補貼、工作安置、優惠退離慰助金等之補貼
    給付原則，至於各受領權人實際上所能受領之金額，則尚待
    確定，尚不能認定兩造間關於各自救會會員所得受領之補貼
    內容及其金額。㈢
　㈢再觀諸被上訴人於0816會商結論後，復行組成工作小組，由
    被上訴人勞動部及訴外人交通部會銜訂定系爭實施要點，並
    據以執行作為對包括本件上訴人在內之全體末代收費員提供
    補貼之依據，則被上訴人並無將0816會商結論認屬一行政契
    約且僅以之作為履行依據的意思，已然明確。另一方面，上
    訴人於0816會商結論後，雖對外宣布抗爭成功、與政府獲致
    共識，然亦公開聲明：「……針對外界最關心的自救會具體與
    政府協商內容，經本會幹部決議將待8月18日自救會會員大
    會決議確認後再對外公佈……」上訴人孫秀鑾復對媒體表示：
    「……經過與行政院、勞動部的協商，獲得初步共識，政府願
    意出面解決，但必須回頭確認自救會成員的年資，是否有領
    補償金等問題，對於細節還需後續確認」等語，有0816會商
    結論第1項、第2項內容可為佐證。再酌以自救會於0816會商
    結論後，確實至少於同年9月20日、10月13日兩度派員參與
    工作小組，針對系爭實施要點草案、自救會能否派員列席補
    貼審核小組、年資採計及資料檢核等議題，與被上訴人勞動
    部人員進行討論，堪認自救會主觀上亦認識0816會商結論僅
    為補貼之基本共識，仍待與被上訴人方面進行資料檢核、系
    爭實施要點審議確定、各會員補貼點數之審核等程序後，始
    能夠最終確定各會員實際所能受領之金額。㈣
　㈣基於前開諸點，0816會商結論固可認係為自救會幹部代表成
    員集體，與被上訴人行政院（代表：政務委員林萬億）、勞
    動部（代表：部長郭芳煜）所達成之共識，然從該次會商之
    起因及進行，會商結論之內容，及達成結論後雙方各自所為
    因應作為觀察，可認雙方就收費員所應受補貼，雖有基本原
    則之形成，惟各收費員實際所得受領之補貼，因牽涉個人資
    料與特殊情形之審核，仍須待相關程序後始能確認並為給付
    ，會商結論第6項約定甚明，且會商雙方就此均有所認識。
    兩造間關於專案補貼、工作安置、優惠退離慰助金等給付項
    目，顯未達成具體內容之合致。至於出面與上訴人進行協商
    之政務委員林萬億、時任被上訴人勞動部部長郭芳煜，既代
    表被上訴人對自救會成員所為之具體承諾，自應有遵守承諾
    並為履行之認識與政治上責任，事後系爭實施要點之訂定及
    執行，則為行政部門就0816會商結論之履行成果，上訴人主
    觀上認行政部門依系爭實施要點所執行者未達0816會商結論
    所承諾之要求，惟0816會商結論僅屬行政決定前之準備作業
    行為，而非行政契約。至於上訴人另主張傳訊證人及當日參
    與協商之自救會成員陳素香、毛振飛、吳靜如、郭冠均，以
    及政務委員林萬億、總統蔡英文到庭作證，無非係為舉證10
    5年8月16日確實達成協議，以及總統以降之現今執政黨對末
    代收費員之政治承諾，然與本件所爭執係0816會商結論非行
    政契約無涉，自無調查之必要。因而認上訴人之請求為無理
    由，以原判決駁回上訴人原審之訴。
四、上訴意旨略以：
　㈠0816會商結論係創設被上訴人之法律義務，對於上訴人本即
    有法拘束力之認識，即為行政契約，要非事實上、道德上義
    務之行政指導性質，並無將0816會商結論定性為「非正式協
    議」、「君子協議」之空間。原判決引用學者對於「非正式
    協議之君子協定」即以「就該協議不具法拘束力亦具有共識
    」為前提要件，卻對此要件通篇未論，即遽認0816會商結論
    為「非正式協議之君子協定」，即有判決不備理由之誤。
　　且原判決對非正式協議之君子協定之適用，忽略學者以存有
    「特定行政程序（行政決定）將作成」之目的為討論之前提
    要件不同，若僅將非正式協議解釋為不具法律上拘束力之行
    政行為，實與非正式協議存在之目的相悖，適用法規錯誤。
    而103年5月27日國民黨政府執政時，上訴人所屬自救會即提
    出工人版「國道收費員安置計畫書」，經高公局研議後表示
　　不具可行性，上訴人為達訴求，於國民黨政府執政時多次以
    激烈陳抗如臥軌、癱瘓高速公路等，以不達「陳抗目的」絕
    不罷休。則民進黨政府執政後多次召開會議，改派具有決定
    權之政務委員林萬億及時任被上訴人勞動部部長之郭芳煜出
    面協商有法律拘束力且可行之協議，經帶回研擬產生最後協
    議，比照「華隆案」（同樣係政府承擔民間公司之應給付義
    務）使政府承擔遠通公司所因「民間參與高速公路電子收費
    系統建置及營運」之責任，並由政務委員林萬億、及被上訴
    人勞動部部長郭芳煜於0816會商結論簽字擔保此方案履行，
    創設被上訴人之法律義務，解決遠通公司與國道收費員間之
    對抗，對上訴人此0816會商結論即有法律上拘束力之認識，
    而拘束雙方，性質上要屬行政契約，自救會及所有會員始結
    束陳抗。否則，上訴人自無需經歷如此激烈陳抗，僅為換得
    簽訂「無法拘束力」之一紙君子協議，是原判決消極不適用
    行政程序法第135條「行政契約」之認定，有適用法規顯有
    錯誤之違誤。
  ㈡0816會商結論內容對各項補貼之具有受領權人、所得受領具
    體補貼金額雖未具體逐一臚列，而略載以附件一、二、三，
    然相關名冊、人數依0816會商現場錄音之逐字文，雙方均已
    掌握且知悉，該等事項均為可得特定之，且由逐字文可知雙
    方各項結論均係以補貼金額總數為確認後，再為討論可行之
    計算公式及名目（「同意以個別收費員之特殊家庭因素或社
    會協助條件等作為補貼計算依據」等語僅是基數1.6之行政
    撥款計算名目）以利被上訴人行政作業，甚且0816會商結論
    亦約定專案補貼方案給付完畢之期限，種種內涵與外觀實為
    一行政契約無誤，原判決就此事實結論以「各項補貼之具有
    受領權人、所得受領具體補貼金額」未完備，與0816會商現
    場錄音之逐字文之客觀證據內容不符，就此認定無具體契約
    必要之點之合致，除理由矛盾外，亦有未依職權調查，未就
    重要證據予以斟酌之違法。
  ㈢我國法制多承認當事人間雖未就金額有所確定約定，但仍成
    立契約之事例，如開口合約、實作實算契約等，即便契約約
    定之內容並未確定，只要當事人就相關要件有所合意，經提
    出事證後可得確定其內容者，該契約屬成立，而無需拘泥於
    是否已有明確之數字。原判決實將契約約定是否已符成立之
    要件與是否明確而可達強制執行二事混為一談，以0816會商
    結論之內容而言，猶不能認定兩造間關於各自救會會員所得
    受領之補貼內容及其金額，自非行政契約等情，實有適用行
    政程序法第149條、民法第98條、第153條第2項不當及判決
    理由矛盾之違法。
五、本院查：
　㈠「(第1項)行政法院應依職權調查事實關係，不受當事人主張
    之拘束。……(第3項)審判長應向當事人發問或告知，令其陳
    述事實、聲明證據，或為其他必要之聲明及陳述；其所聲明
    或陳述有不明瞭或不完足者，應令其敘明或補充之。」「行
    政法院於撤銷訴訟，應依職權調查證據；於其他訴訟，為維
    護公益者，亦同。」「（第1項）行政法院為裁判時，應斟
    酌全辯論意旨及調查證據之結果，依論理法則及經驗法則判
    斷事實之真偽。……（第3項）得心證之理由，應記明於判決
    。」「（判決書）理由項下，應記載關於攻擊或防禦方法之
    意見及法律上之意見。」行政訴訟法第125條第1項、第3項
    、第133條、第189條第1項、第3項及第209條第3項分別定有
    明文。可知行政訴訟之第一審屬事實審，而行政訴訟通常事
    件之第一審為高等行政法院，故關於通常行政訴訟事件之事
    實認定及證據調查事項，應由高等行政法院依職權（包含行
    使闡明權促使兩造當事人主張事實及提出證據）查明後，依
    卷證資料為裁判基礎之事實關係為認定，以作成實體裁判，
    並將得心證之理由記明於判決。職是，行政法院違反上開職
    權調查義務而為裁判，或對有利於當事人之事實或證據，有
    應調查而未予調查之情形，或不予調查或採納，卻未說明其
    理由者，其裁判均屬違背法令。
　㈡原審雖以：參照兩造之陳述及平面媒體報導，0816會商並非
    事先排定之議程；次以會商結論第1至3項雖均載明確計算標
    準，然收受對象係載附件一、二、三，上訴人未於當日提出
    ，及會商結論第1項另載以個別收費員之特殊家庭因素或社
    會協助條件為計算依據，第2項工作安置另載扣除遠通公司
    依約發給之轉職補償金，第6項則記載「前開結論政府與自
    救會各自循內部（法定）程序處理」之字句，各項補貼受領
    權人、每人所得受領金額於會商當日並未確定；繼觀諸被上
    訴人於0816會商結論後組成工作小組，由被上訴人勞動部與
    交通部會銜訂定系爭實施要點，而上訴人孫秀鑾以自救會總
    幹事身分對媒體表示與被上訴人協商獲得初步共識，及事後
    自救會派員參與工作小組，堪認兩造主觀上均認知0816會商
    結論僅為補貼之基本共識，進而認定0816會商結論僅屬行政
    決定前之準備作業行為，而非行政契約等情，進而駁回上訴
    人原審之訴，固非無見。
  ㈢惟依行政程序法第135條規定：「公法上法律關係得以契約設
    定、變更或消滅之。但依其性質或法規規定不得締約者，不
    在此限。」第139條規定：「行政契約之締結，應以書面為
    之。但法規另有其他方式之規定者，依其規定。」第149條
    規定：「行政契約，本法未規定者，準用民法相關之規定。
    」民法第153條第1項規定：「當事人互相表示意思一致者，
    無論其為明示或默示，契約即為成立。」經查，高速公路全
    面電子收費後，部分末代收費員因不滿轉置工作與資遣事宜
    ，因此組成自救會進行抗爭並訴求權益，經行政部門派員與
    自救會自105年4月29日起數度進行協商，同年7月22日爲研
    商解決國道收費員爭議，更由被上訴人行政院林萬億政務委
    員辦公室邀集交通部、勞動部等開會，主持人林萬億政務委
    員於會中指示「⒈配合總統承諾，應盡力協助國道收費員順
    利完成轉置就業及擬定專案補貼計畫。……⒌後續具體作法如
    下：⑴請勞動部與交通部針對專案補貼條件及金額研擬具體
    方案……。⑶兩部會研擬完成具體方案後，由本人親自主持，
    相關單位出席，與自救會代表進行專案協商會議。」嗣於10
    5年8月16日達成系爭0816會商結論。依系爭0816會商結論所
    載，專案補貼之計算依據及給付之日期均相當明確，並由上
    訴人3人（分別係自救會會長、北區副會長及中區副會長）
    、林萬億與當時擔任被上訴人勞動部部長郭芳煜於其上署名
    ，雖適用專案補貼之289名自救會會員、適用工作安置補貼
    之183名自救會會員、適用發給相當於補足至7個月優惠退離
    慰助金之不超過20位自救會會員，分別以附件一、附件二及
    附件三代之，而未提出具體名單，然附件一、附件二及附件
    三之名單如經調查而為上訴人及林萬億、郭芳煜所不爭執，
    即非不能於事後補正，則原審未就此依職權予以查明，即以
    0816會商結論所提各項補貼實際受領權人、每個人所得受領
    之具體補貼金額於當日並未確定為由，認定0816會商結論並
    未發生一定之法律效力，尚嫌速斷，自有未洽。
  ㈣次查，上訴人雖曾參與勞動部與交通部高公局所擬「國道實
    施計程電子收費依法解僱之收費員就業安定補貼要點（草案
    ）」會議，但如依0816會商結論第6項「前開結論政府與自
    救會各自循內部（法定）程序處理」所載，該要點是否係執
    行0816會商結論所為之細節性程序規定，如是，則原判決以
    上訴人參與該會議，即逕認0816會商結論僅屬行政決定前之
    準備作業行為，亦嫌速斷。
  ㈤繼查，如依上訴人主張0816會商結論為行政契約，然當事人
    為契約成立要件之一，則0816會商之當事人究為何人，即為
    主要之爭執。上訴人雖主張其等係與被上訴人成立行政契約
    ，惟觀諸0816會商結論，兩方之簽署者除上訴人外，另一方
    則為林萬億、郭芳煜二人之簽名，並非被上訴人，則林萬億
    、郭芳煜究係以何身分而為簽署，即有未明；尤以林萬億並
    非被上訴人行政院之代表人，其有無得到行政院代表人之授
    權，依卷內資料並不明確，此部分涉及被上訴人行政院、勞
    動部是否為0816會商當事人之認定，自有查明之必要。
　㈥又查，上訴人於原審提出0816會商當日現場錄音及譯文逐字
    稿（下稱逐字稿，見原審卷一第258至348頁），並經被上訴
    人答辯在案，該逐字稿所載文字與現場錄音之談話內容相符
    ，為兩造所不爭執（參原審卷一第404頁原審107年9月11日
    準備程序筆錄），此項證據關係0816會商結論之定性，及上
    訴人是否得據以逕向被上訴人為本件請求之判斷，自屬足以
    影響本件是否成立行政契約應證事實之重要證據，法院自有
    進行調查，並依查驗證據方法所得心證，據以認定之必要，
    惟原判決未就現場錄音及逐字稿予以審酌，亦未說明上訴人
    關於現場錄音及逐字稿所為之主張、舉證有何不足採之理由
    ，即有不適用行政訴訟法第125條第1項及判決不備理由之違
    法。上訴意旨執此指摘原判決違誤，即非無據。
  ㈦綜上所述，原判決既有上揭違背法令事由，且其違法情事足
    以影響判決結果，上訴論旨指摘原判決違背法令，求予廢棄
    ，為有理由，並因本件事證尚有未明，本院無從自為判決，
    有由原審法院再行調查審認之必要，爰將原判決廢棄，發回
    原審法院另為適法之裁判。
六、據上論結，本件上訴為有理由。依行政訴訟法第256條第1項
    、第260條第1項，判決如主文。　
中　　華　　民　　國　　111 　年　　3 　　月　　11　　日
                    最高行政法院第一庭
                        審判長法  官  侯　東　昇　
                              法  官　王　碧　芳
                              法  官　簡　慧　娟
                              法  官　蔡　紹　良
                              法  官　鍾　啟　煌
以  上  正  本  證  明  與  原  本  無  異
中　　華　　民　　國　　111 　年　　3 　　月　 11 　　日
　　　　　　　　　　　　　　書記官　林　郁　芳